【裁判字號】    90,上訴,2954
【裁判日期】    901213
【裁判案由】    貪污治罪條例
【裁判全文】
臺灣高等法院刑事判決                            九十年度上訴字第二九五四號
    上  訴  人  臺灣桃園地方法院檢察署檢察官
    上  訴  人
    即  被  告  乙○○
    選任辯護人  徐揆智
                陳怡如
    上  訴  人
    即  被  告  甲○○
    選任辯護人  徐揆智
                陳怡如
                涂又明
右上訴人因被告貪污治罪條例案件，不服臺灣桃園地方法院九十年度訴字第五五九號
，中華民國九十年六月二十一日第一審判決（起訴案號：臺灣桃園地方法院檢察署九
年度偵字第二五一０號）提起上訴，本院判決如左：
    主  文
原判決撤銷。
乙○○、甲○○共同連續依據法令從事公務之人員，利用職務上之機會，詐取財物，
均免刑。
    事  實
一、乙○○為桃園縣政府地政局重劃課技士，負責農地重劃及市地勘查業務，甲○○
    為該局測量隊助理，負責土地丈量業務，均係依據法令從事公務之人員。緣於民
    國（下同）八十八年間，依「桃園縣政府員工出差暨加班應行注意事項」第三條
    第五款規定核准加班人員於加班前後，持加班卡至駐衛警室核實打卡佐證，加班
    卡每月併員工加班請示單暨加班費印領清冊，核實請領加班費，另依桃園縣政府
    員工加班防弊稽查規定縣府員工府內加班上班打卡後一律將加班卡置於值日室卡
    片架上，據此桃園縣政府員工加班上班打卡須依業務實際需要經簽核後，始得加
    班並應依規定須在警衛室櫃檯前設置之打卡鐘打卡，並置卡片於卡架上，以供稽
    查。詎因甲○○發現其妻林姵君（林姵君對於甲○○使用該打卡鐘打卡乙節並不
    知情）曾於中壢市開設開翔代書事務所內使用，現已廢置於家中車庫內未使用之
    打卡鐘，與其等任職之桃園縣政府使用之打卡鐘雷同，竟明知乙○○欲詐領加班
    費，仍與其基於犯意之聯絡及概括之犯意，自八十八年十一月一日起至八十九年
    九月止，利用乙○○在辦理農地、市地重劃業務過程之職務上機會，由乙○○將
    桃園縣政府地政局每月發給之空白加班卡交由甲○○攜回家中，再由甲○○利用
    前開打卡鐘，於乙○○之加班卡上為不實打卡，浮報加班時數，其後由乙○○將
    上開浮報不實之加班卡，持向不知情之桃園縣政府承辦人員申領加班費，致該承
    辦人員不疑有他而陷於錯誤，如數發給其所申報之加班費，共計自八十八年十一
    月一日起至八十九年九月止，乙○○報領加班費金額為新台幣（下同）五萬一千
    三百五十二元，其中有實際加班而應領之加班費三九、六八八元，而詐領一萬一
    千六百六十四元。甲○○又另行基於詐領加班費之概括犯意，自八十八年十一月
    一日起至八十九年九月止，利用其個人在辦理農地、市地重劃業務過程之職務上
    機會，自己以同一手段在其加班卡上為不實打卡，浮報加班時數，再持向不知情
    之桃園縣政府承辦人員申領加班費，致該承辦人員不疑有他而陷於錯誤，如數發
    給其所申報之加班費，共計自八十八年十一月一日起至八十九年九月止，報領加
    班費金額二萬九千八百四十五元，其中有實際加班而應領之加班費為一九、九三
    九元，詐領加班費九千九百零六元。嗣因乙○○與甲○○二人事後深感悔悟，而
    於八十九年十一月五日，先將前開所申領之加班費繳回公庫，並於同年十二月四
    日下午十五時五十八分許，主動向有偵查犯罪權限之法務部調查局桃園縣調查站
    人員自首犯罪，並將所領取包括有實際加班而應領之加班費及詐領之加班費各四
    萬六千八百七十六元、二萬九千八百四十五元繳還桃園縣政府。
二、案經法務部調查局桃園縣調查站移送臺灣桃園地方法院檢察署檢察官偵查起訴。
        理  由
一、訊之據被告乙○○、甲○○在本院審理中對於前揭事實均坦承不諱，核與證人即
    被告甲○○之妻林姵君、桃園縣政府政風室人員洪銘宏證述情節相符，並有桃園
    縣政府九十年十月二十四日九十府地重字第二一六０八九號函、九十年十月二十
    四日九十府地重字第二一六０九０號函、九十年十一月九日九十府地重字第二二
    八四四六號函及所附相關報領資料、八十九年十二月七日八九桃縣政三字第三六
    四五號函附桃園縣政府員工加班防弊稽查規定一件、桃園縣政府員工出差暨加班
    應行注意事項一件、桃園縣政府打卡鐘登打字型及對照表各一件、桃園縣政府員
    工加班卡十八枚（分別為被告乙○○、甲○○二人之加班卡）在卷可憑；被告乙
    ○○、甲○○在本院之自白核與事實相符，應屬可信。被告二人利用其分別為桃
    園縣政府地政局重劃課技士及地政局測量隊助理之職務上之機會，在辦理農地、
    市地重劃業務過程，浮報加班時數，乙○○詐領加班費一萬一千六百六十四元，
    甲○○詐領加班費九千九百零六元，其等均意圖為自己不法之所有而施行詐術之
    犯意甚明。本件事證明確，被告乙○○、甲○○之犯行，均堪以認定。
二、被告乙○○、甲○○，均任職於桃園縣政府地政局，分別擔任重劃課技士、測量
    隊助理，均為依據法令從事公務之人員，其等利用職務上機會，詐領加班費，核
    其等所為，均係犯貪污治罪條例第五條第一項第二款之罪。被告乙○○、甲○○
    二人間，就被告乙○○詐領加班費之金額一萬一千六百六十四元之犯行部分，有
    犯意聯絡，及行為之分擔，均為共同正犯。其等先後多次犯行，均時間緊接，所
    犯構成要件相同，顯皆係基於概括犯意為之，均為連續犯，依刑法第五十六條規
    定，均以一罪論。
三、原判決據以論罪科刑，固非無見。惟：(一)被告乙○○詐領加班費之金額僅一萬一
    千六百六十四元，甲○○詐領加班費之金額僅九千九百零六元（詳如後述）；原
    審認定被告乙○○詐領四萬六千八百七十六元，認定被告甲○○詐領二萬九千八
    百四十五元，尚有可議。(二)誤認被告乙○○就被告甲○○詐領財物部分犯行同為
    共犯，亦有未洽。公訴人之上訴意旨認被告共同犯罪之所得在五萬元以上，雖無
    理由。然被告乙○○之上訴以其詐領加班費之金額僅一萬一千六百六十四元，被
    告甲○○之上訴意旨以其詐領加班費之金額僅九千九百零六元指摘原審判決不當
    ，則為有理由，應由本院將原判決撤銷改判。爰審酌被告乙○○、甲○○對未發
    覺之罪，向法務部調查局桃園調查站自首而受裁判，並自動繳交所得財物賠償被
    害人桃園縣政府，業據證人洪銘宏證述屬實，且有桃園縣政府自行收納款項統一
    收據一紙、台灣土地銀行支票存款送款簿一紙、桃園縣庫支出收回書二紙在卷可
    稽；及被告被告乙○○詐領加班費之金額僅一萬一千六百六十四元，甲○○詐領
    加班費之金額僅九千九百零六元，輕節尚屬輕微，且犯罪後已深表悔誤等一切情
    狀，依貪污治罪條例第八條第一項前段規定，均免除其刑。又被告乙○○、甲○
    ○各詐領之加班費，已連同其等應領之加班費一併繳回被害人桃園縣政府，有桃
    園縣政府自行收納款項統一收據一紙、台灣土地銀行支票存款送款簿一紙、桃園
    縣庫支出收回書二紙在卷可證，爰不另為追繳或追徵之諭知，附此敘明。
四、公訴意旨另以：被告乙○○、甲○○自八十八年十一月一日起至八十九年九月止
    ，利用職務上之機會，在辦理農地、市地重劃業務過程，由乙○○將桃園縣政府
    地政局每月發給之空白加班卡交由甲○○攜回家中，再由甲○○利用前開打卡鐘
    ，於乙○○之加班卡上為不實打卡，浮報加班時數，其後由乙○○、甲○○將浮
    報不實之加班卡，持向不知情之桃園縣政府承辦人員申領加班費，致該承辦人員
    不疑有他而陷於錯誤，如數發給其所申報之加班費，共計自八十八年十一月一日
    起至八十九年九月止，乙○○詐領加班費除前述論罪科刑部分之一萬一千六百六
    十四元外，尚詐領三萬五千二百一十二元；甲○○詐領加班費除前述論罪科刑部
    分之九千九百零六元外，尚詐領一萬一千九百三十九元。且被告乙○○就甲○○
    詐領加班費部分亦為共犯。認被告乙○○與甲○○二人此部分亦涉有貪污治罪條
    例第五條第一項第二款之罪嫌云云。訊之被告乙○○、甲○○在本院審理中則堅
    決否認有此部分犯行，均辯稱：伊等所詐領之加班費分別僅有一萬一千六百六十
    四、九千九百零六元，當時係為表明悔悟之心，所以將伊等所領之加班費，包括
    應領及詐領部分均繳回等語。公訴人認被告涉有此部分犯行，無非以被告乙○○
    、甲○○在偵查中之自白為其主要之論據。惟：
  (一)被告之自白須與事實相符者，方得為證據，此觀諸刑事訴訟法第一百五十六條第
    一項之規定自明。查，被告乙○○、甲○○於自首之初，並未明確計算其等所詐
    領財物之金額。且該二人自八十八年十一月一日起至八十九年九月三十日止，以
    辦理農地、市地重劃業務為由所領取之加班費，其中因業務上需要有確實加班而
    應發給之金額，乙○○部分應為新台幣三九、六八八元整，甲○○部分應為新台
    幣一九、九三九元，有桃園縣政府九十年十月二十四日九十府地重字第二一六０
    八九號函函及所附相關報領資料在卷可稽（見本院卷）。則被告乙○○在此期間
    內所詐領之加班費自應扣除實際加班而應領之加班費三九、六八八元，其餘一萬
    一千六百六十四元，方屬實際詐領之金額；被告甲○○在此期間內所詐領之加班
    費自應扣除實際加班而應領之加班費一九、九三九元，其餘九千九百零六元元，
    方屬實際詐領之金額。被告等之自白超過此一部分，核與事實不符，自不得執以
    為被告等涉犯詐領財物犯行之依據。
  (二)犯罪事實應依證據認定之，無證據不得推定其犯罪事實，刑事訴訟法第一百五十
    四條定有明文。又，共同正犯以有犯意之聯絡或行為之分擔，為其構成要件。被
    告甲○○係利用其妻林姵君所有現已廢置於家中車庫內未使用之打卡鐘，於其加
    班卡上為不實打卡，浮報加班時數，以為犯罪之手段，已如前述。遍閱全卷又查
    其他相關資料以為被告乙○○有參與被告甲○○詐領財物犯行之佐證，揆諸前階
    規定，自不得憑空推定被告乙○○就被告甲○○詐領財物之犯行，有何事前犯意
    之聯絡，或事中行為之分擔。
  (三)此外，又查無其他積極證據足認被告乙○○、甲○○有公訴意旨所指之此部分詐
    領財物犯行，被告乙○○、甲○○此部分之犯罪尚屬不能證明。惟因公訴意旨認
    此部分與前述論罪科刑部分，有連續犯之關係，屬裁判上之一罪，故不另為無罪
    之諭知，併此指明。
據上論斷，應依刑事訴訟法第三百六十九條第一項前段、第三百六十四條、第二百九
十九條第一項前段，貪污治罪條例第五條第一項第二款、第八條第一項前段，刑法第
十一條前段、第二條第一項前段、第二十八條、第五十六條，判決如主文。
本案經檢察官田炳麟到庭執行職務。
中      華      民      國    九十      年     十二     月     十三     日
                              臺灣高等法院刑事第十二庭
                                  審判長法  官   劉  景  星
                                        法  官   陳  志  洋
                                        法  官   陳  博  志
右正本證明與原本無異。
如不服本判決應於收受送達後十日內向本院提出上訴書狀，其未敘述上訴之理由者並
得於提起上訴後十日內向本院補提理由書（均須按他造當事人之人數附繕本）。
                                        書記官   陳  嘉  文
中      華      民      國    九十      年   十二       月    十七      日
附錄  本判決論罪科刑法條：
貪污治罪條例第五條第一項第二款
有左列行為之一者，處七年以上有期徒刑，得併科新台幣六千萬元以下罰金：
一、意圖得利，擅提或截留公款或違背法令收募稅捐或公債者。
二、利用職務上之機會，詐取財物者。
三、對於職務上之行為，要求、期約或收受賄賂或其他不正利益者。
貪污治罪條例第八條第一項
犯第四條至第六條之罪，於犯罪後自首，如有所得並自動繳交全部所得財物者，減輕
或免除其刑，因而查獲其他共犯者，免除其刑。


司法院資訊處製作；財團法人民間司法改革基金會備份。
